臺灣臺中地方法院民事判決　　　　　 96年度家訴字第80號
原　　　告　丁○○
　　　　　　丙○○
兼　上二人
法定代理人　乙○○
訴訟代理人　楊俊彥律師
被　　　告　甲○○
訴訟代理人　吳中和律師
上列當事人間請求給付扶養費事件，本院民國九十六年六月二十
八日言詞辯論終結，判決如下：
    主      文
被告應自民國九十五年十二月一日起至原告丁○○、丙○○成年
之日止，按月於每月十日給付原告丁○○、丙○○各新臺幣壹仟
柒佰元。
原告其餘之訴駁回。
訴訟費用由被告負擔五分之一，餘由原告乙○○負擔。
本判決第一項已到期部分得假執行，但被告如以全額為原告預供
擔保，得免為假執行。
    事      實
甲、原告方面：
一、聲明：（一）被告應給付原告乙○○新臺幣（下同）一百一
    十六萬六千八百四十二元及自本起訴狀繕本送達翌日起至清
    償日止，按年息百分之五計算之利息。（二）被告應自民國
    九十五年十二月一日起至一百零四年二月九日原告丁○○成
    年之日止，按月於每月十日給付原告丁○○七千三百四十九
    元；自九十五年十二月一日起至一百零六年三月八日原告丙○○成年之日止，按月於每月十日給付原告丙○○七千三百
    四十九元。如有一期遲誤履行，其後之給付視為全部到期。
    （三）第一項聲明，原告乙○○願供擔保，請准宣告假執行
          。
二、陳述：
（一）原告乙○○與被告於民國八十三年六月二十四日結婚，並
      育有未成年子女即原告丁○○（○、○○年○月○日生
      ）、丙○○（○、○○年○月○日生）二人，嗣後原告
      乙○○與被告於八十九年四月八日協議離婚，並約定未成
      年子女丁○○、丙○○權利義務之行使或負擔由原告乙○○任之。惟離婚後父母對未成年子女之扶養義務係立於同
      一順位而按其資力負扶養義務，且因扶養義務與親權行使
      本質不同，其本質乃屬純義務，為強制的、無償的、無對
      價之義務，更不許扶養義務人拋棄，若父母約定由一方負
      扶養義務時，則只為父母內部間債務承擔契約，非經子女
      承認不生效力。是原告乙○○與被告固然於協議離婚時，
      在離婚協議書第一條約定：「但如甲方（即原告乙○○）
      因經濟環境有問題時，乙方（即被告）亦應擔負撫養責任
      」等語，惟訂立離婚協議前，被告藉詞攜子女外出遊玩為
      由，逕將二名子女帶走，並拒絕原告乙○○探視以迫使原
      告乙○○同意離婚而為上開協議，況該離婚協議並未經二
      名未成年子女即原告丁○○、丙○○之同意，該契約對原
      告而言，自不生效力。原告乙○○與被告自八十九年起至
      九十四年止之經濟收入情況，除於九十年、九十四年外，
      被告年收入所得均高於原告乙○○，且二名未成年子女均
      賴原告乙○○扶養，是原告乙○○經濟狀況顯有問題。被
      告既為原告丁○○、丙○○之生母，依法對子女亦負有扶
      養義務，惟被告離婚後均未曾給付子女扶養費，原告丁○○、丙○○一切生活費用所需皆由原告乙○○獨自負擔，
      原告乙○○代為支付此扶養費用所受損害，致被告受有不
      用支出上述負擔扶養費之利益，又依行政院主計處之資料
      即臺灣地區自八十九年至九十五年止之家庭收支調查所示
      每人每月平均支出，被告應分擔子女之扶養費共計為一百
      一十一萬六千八百四十二元，從而，原告乙○○自得本於
      不當得利之法律關係，請求被告返還其所受之利益。
（二）父母對於未成年之子女，有保護及教養之權利義務；父母
      對於未成年子女之扶養義務，不因離婚而受影響，是原告
      丁○○、丙○○自得依民法第一千零八十四條第二項及第
      一千一百十六條之二請求被告自九十五年十二月一日起分
      別至原告丁○○、丙○○成年之日止，依行政院主計處九
      十四年度家庭平均收支調查結果，依一比一之比例，按月
      給付原告丁○○、丙○○關於扶養費各七千三百四十九元
      等語。
三、證據：戶籍謄本二份、離婚協議書、身分證、身心障礙手冊
    、行政院主計處編印之臺灣地區九十四年度平均每戶家庭收
    支調查報告（均影本）各一份為證。
乙、被告方面：
一、聲明：請求駁回原告之訴；若受不利之判決願供擔保請准宣
    告免為假執行。
二、陳述：被告與原告乙○○離婚時約定未成年子女丁○○、丙○○權利義務之行使由原告乙○○任之，並約定原告乙○○
    經濟環境有問題時，被告始亦應負擔丁○○、丙○○之扶養
    責任，亦即二名子女之扶養責任應由原告乙○○負擔為原則
    ，例外於原告乙○○經濟環境有問題時，被告始應負擔原告
    丁○○、丙○○之扶養費用，是原告乙○○為丁○○、丙○○支出扶養費，而被告免除支出扶養費，係本於原告乙○○
    與被告所為債務承擔之約定，原告受損害與被告受利益並非
    無法律上之原因，又原告乙○○現尚從事塑造射出成形技術
    工，其月薪尚有二萬五千元，其經濟環境與離婚當時並未改
    變，原告乙○○繼續支出丁○○、丙○○之扶養費，係履行
    其契約義務，縱被告因而免除子女扶養責任，亦非不當得利
    ；被告於九十三年間因原任職公司遷廠，致被告中年失業，
    迄今尚無工作，幸賴被告於九十五年二月間與現任配偶結婚
    ，生活始有依靠，被告目前尚賴配偶扶養，實無能力負擔子
    女扶養費用等語置辯。
三、證據：提出銀行放款往來明細查詢資料等件為證。
丙、本院依職權以稅務電子閘門查詢原告乙○○與被告財產所得
    資料，另向台中縣教育局調取之台中縣公私立國民中小學、
    高中學雜費暨各項代收代辦費徵收標準。
    理      由
一、按訴狀送達後，原告不得將原訴變更或追加他訴，但擴張或
    減縮應受判決事項之聲明者及不甚礙被告之防禦及訴訟之終
    結者，不在此限，民事訴訟法第二百五十五條第一項第二款
    、第七款分別定有明文。本件原告起訴聲明原求為判決「被
    告應給付原告乙○○一百一十六萬一千一百四十二元及自本
    起訴狀繕本送達翌日起至清償日止，按年息百分之五計算之
    利息」等語，嗣於九十六年五月二十四日言詞辯論期日當庭
    變更為「被告應給付原告乙○○一百一十六萬六千八百四十
    二元及自本起訴狀繕本送達翌日起至清償日止，按年息百分
    之五計算之利息。」等語，係屬擴張應受判決事項之聲明，
    且此不甚礙被告之防禦及訴訟之終結，揆諸前揭法條之規定
    ，原告上開聲明之減縮，自應准許，先予敘明。
二、本件原告主張：原告乙○○與被告於民國八十三年六月二十
    四日結婚，並育有未成年子女即原告丁○○、丙○○二人，
    嗣後原告乙○○與被告於八十九年四月八日協議離婚，並約
    定未成年子女丁○○、丙○○權利義務之行或負擔由原告乙○○任之，又被告自離婚後即未支付關於子女之撫育費用等
    情，業據原告提出戶籍謄本、離婚協議書各一份為證，並為
    被告所不爭執，是原告此部分之主張，應堪信為真實。
三、按我國就父母對未成年子女扶養之法律依據，不論學說、審
    判實務眾說紛云，有依民法第一千零八十九條、第一千零八
    十四條第二項、第一千一百十四條第一款，或親子關係本質
    義務。學者有認為民法第一千零八十九條關於父母對於未成
    年子女義務負擔之規定，包括父母對於未成年子女之保護教
    養費用之負擔，而父母於婚姻存續中對於子女共同行使親權
    時，其子女之保護教養費用，屬於家庭生活費用，如父母離
    婚，除保護教養費用另有約定或裁判外，有子女財產管理權
    者，應以財產之收益儘先支付，不足部分，應各按其資力對
    於未成年子女為給養，雖不為親權人之父或母，亦不能免其
    生活保持義務，而民法第一千一百十四條第一款所定之「直
    系血親相互間」互負扶養義務，就父母子女間，應解釋僅為
    父母與成年子女間雙方之扶養義務，而不包括父母對於未成
    年子女單方之生活保持義務（參史尚寬，親屬法論，頁609-
    610、678-679；陳棋炎、黃宗樂、郭振恭，民法親屬新論，
    頁400、461）；而最高法院九十二年台上字第二一九號判決
    謂：按父母對於未成年子女，有保護及教養之權利義務，民
    法第一０八四條第二項定有明文。所謂保護及教養之權利義
    務，包括扶養在內。自父母對未成年子女行使或負擔保護及
    教養之權利義務本質言，此之扶養義務應屬生活保持義務，
    與同法第一一一四條第一款所定直系血親相互間之扶養義務
    屬生活扶助義務尚有不同，故未成年子女請求父母扶養，自
    不受民法第一一一七條第一項規定之限制，即不以不能維持
    生活而無謀生能力為限。最高行政法院九十三年判字第五二
    號判決亦謂：因父母對於未成年子女之扶養義務為『生活保
    持義務』，雖無餘力，亦須犧牲自己而予扶養，斷不能因『
    不能維持生活』，即完全免除其扶養未成年子女之義務。亦
    即父母對於未成年子女之扶養義務，應適用民法第一０八四
    條之規定。然按：
    (一)親權與扶養之本質不同，誠如學者所言，親權係基於親權
      人之身分而來，而扶養係基於父母子女之身分而生，原則
      上父母為未成年子女之親權人，但並非父母即必為未成年
      子女之親權人，父母離婚所消滅者，乃婚姻關係，對於父
      母子女間之直系血親關係毫無影響，因此不任親權人之一
      方仍為未成年子女之父母，依法其仍應負擔子女之扶養義
       務（民法第一一一六條之二），亦即親權與扶養係分離者
      ，父母對未成年子女之扶養，並不以有親權為前提，故非
      親權人之父母一方，仍不免其扶養義務，故關於父母對未
      成年子女扶養之法律依據，自不應求之於親權，而依學者
      所言，親權行使，乃係指對未成年子女之保護、教養之權
      利義務而言，即係指民法第一千零八十四條至第一千零八
      十六條、第一千零八十八條、第一千零八十九條等有關事
      務而言，初不包括對未成年子女之扶養權益在內，是以民
      法第一千零八十四條第二項或第一千零八十九條為父母對
      未成年子女之扶養依據，似有不妥。
    (二)若以民法第一千一百十四條第一款為父母對未成年子女之
      扶養依據，亦有下列可議之處：
    (1)我國民法親屬編之編排，關於第六章「扶養」所規範者，
      乃專指關於生活扶助義務之規定，且該義務係具相互性，
      而父母對未成年子女之扶養係生活保持義務，且係父母片
      面之扶養義務，自不包括在內。是父母對未成年子女之扶
      養依據，自不宜求之於民法第六章之第一一一四條第一款
      之規定。
    (2)未成年子女於受扶養之狀態，其扶養義務人概可區分父母
      及父母以外之親屬二類，後者仍屬生活扶助義務範疇，適
      用民法親屬編第六章規定固無疑義，若前者，即父母扶養
      未成年子女，仍適用該章之規定，則產生下列情況，即未
      成年子女受父母扶養之要件，仍須不能維持生活而無謀生
      能力（民法第一一一七條），且未成年子女受扶養之順序
      竟於直系血親尊親屬之後（民法第一一一六條），又父母
      因負擔扶養義務而不能維持自己生活時，竟可免除其義務
      （民法第一一一八條本文），凡此，均與父母對未成年子
      有生活保持義務有違。
    (3)至於民國八十五年九月二十五日雖於民法親屬編第六章增
      訂民法第一千一百十六條之二規定，稽其立法理由乃：是
      其為顯示與親權有所區分，而增訂於第六章，惟其仍不影
      響父母對未成年子女生活保持義務之性質，故亦不得因前
      開之增訂，即謂父母對未成年子女之扶養依據，應求之於
      民法第一千一百十四條第一款，否則本末倒置。
    (三)綜上，父母對未成年子女之生活保持義務，係親子關係之
      本質，乃本於為父母為子女之身分關係而當然發生（參史
      尚寬，親屬法論，頁678；戴炎輝、戴東雄，中國親屬法
      ，頁531；陳棋炎、黃宗樂、郭振恭，民法親屬新論，頁
      400、454；黃宗樂，親子法之研究，頁319），無待法律
      明文，此種扶養義務，與民法第一千一百十四條以下所規
      定之生活扶助義務不同，縱八十五年九月二十五日為使親
      權與扶養得以分離，於民法親屬編第五章增訂第一一一六
      條之二，然該規定並無法改變父母對未成年子女之生活保
      持義務，是如在法秩序下之實體法依據，與其謂係民法第
      一千一百十四條第一款，毋寧認係民法第一０八四條第二
      項之保護教養權利義務規定（參魏大喨，「附帶請求給付
      扶養費性質與請求方式再探─以程序法理與實體法理之交
      錯為中心」，頁90），較為妥當。再有關扶養之方法，依
      民法第一千一百二十條規定，由當事人協議定之，不能協
      議時，由親屬會議定之。據此規定，應由當事人協議定之
      ，能協議時應由親屬會議定之，對於親屬會議之決議有不
      服時，始得依民法第一千一百三十七條之規定，向法院聲
      訴。是以此項扶養之方法，倘當事人不能協議時，自應由
      親屬會議定之，如未經親屬會議定之，而受扶養權利人逕
      向法院請求判決給付扶養費，其訴即屬欠缺權利保護要件
      。然揆之上開說明，就未成年子女扶養費用請求權基礎，
      即非民法第一千一百十四條第一款，據此，即無召開親屬
      會議議定之餘地。依上揭說明，本件原告乙○○與被告對
      於原告丁○○、丙○○自負有保護教養之義務，並就原告
      丁○○、丙○○之扶養費用，應由原告乙○○與被告共同
      負擔，而原告丁○○、丙○○亦得對被告享有扶養費請求
      權，自屬當然。
四、次按，未成年子女對父母（包括不任監護之一方）有扶養費
    請求權，已如前述，則按扶養義務係屬一種債務，由他人履
    行扶養義務，基本上係屬第三人清償，而求償權乃不當得利
    返還請求權之別一型態。而按未受委任，並無義務，而為他
    人管理事務者，其管理應依本人明示或可得推知之意思，以
    有利於本人之方法為之。民法第一七二條定有明文，是無因
    管理成立之前提要件為無因管理人並無義務，而父母對未成
    年子女，應按其經濟能力，共同負擔保護教養費用之義務，
    如父母之一方已為扶養者，對於應負擔扶養之他方，固得就
    其應負擔部分為求償，然父母扶養其子女，係盡其法定義務
    ，是應不符合無因管理之成立要件。徵之無法律上之原因而
    受利益，致他人受損害者，應返還其利益，民法第一七九條
    前段定有明文。而扶養義務人履行其本身之扶養義務，致他
    扶養義務人得因此不必盡其應盡之扶養義務而受有利益，此
    時他扶養義務人所受之利益為「免履行扶養義務」之利益，
    而為履行扶養義務者即因逾其原應負擔之部分，而受有損害
    。且兩者間亦有因果關係存在，故應成立不當得利。是父母
    之一方已為扶養者，對於應負擔扶養之他方，就其應負擔部
    分，得依不當得利之法律關係請求返還。此參諸最高法院九
    十二年台上字第一六九九號判決謂：「按父母對其未成年子
    女之扶養義務，係基於父母子女之身分而來。父母離婚所消
    滅者，乃婚姻關係，縱因離婚而使一方之親權處於一時之停
    止狀態，但對於父母子女間之直系血親關係毫無影響，均應
    依各自資力對子女負扶養義務。若均有扶養能力時，對於子
    女之扶養費用均應分擔。因此，父母之一方單獨扶養，自得
    依不當得利之規定請求他方償還代墊其應分擔之扶養費用。
    」最高法院九十二年台上字第二三六二號判決亦謂：「倘非
    父母不能共同負擔義務，父母之一方支付全部未成年子女之
    扶養費後，固非不得依不當得利法律關係向他方請求分擔」
    故應分擔扶養費用之一方，如因他方代為支付其應分擔之部
    分者，自係無法律上原因而受利益，致他方受有損害，他方
    自得依不當得利之規定, 請求返還代支付之扶養費用。
五、再按，離婚後父母對未成年子女之扶養義務雖因離婚而受影
    響，父母應立於同一扶養順位而按其資力負扶養義務，然父
    母可否協議由一方單獨負扶養責任，亦即父母離婚後對未成
    年子女扶養約定效力為何，學說上有不同見解。採肯定說者
    認為，兩願離婚時關於未成年子女之扶養有約定時從其約定
    ，若未約定時，有謂由夫任扶養義務人，有謂有子女財產管
    理權者，應以財產之收益儘先支付，其不足部分，應各按資
    力對於未成年子女為給養。採否定說者則認為，扶養義務與
    親權行使不同，其本質純屬義務，乃屬強制的、無償的、無
    對價之義務，更不許扶養義務人拋棄之；又扶養乃經濟上之
    給付，不以共同生活為必要，因此離婚時也不必類推適用民
    法一千零五十五條之規定，而由父母約定父母之一方為扶養
    義務人，亦即此強制性之義務不許扶養義務人免除或拋棄；
    若父母約定由一方負扶養義務時，則只為父母內部間之債務
    承擔契約（民法第三百零一條），對子女不生效力，亦不得
    對抗第三人，於子女未得充分扶養時，得向約定不負扶養義
    務之一方請求履行扶養義務。另有折衷說之看法認為，若父
    母約定一方任親權人並負擔子女扶養費，且不得向他方請求
    分擔子女養育費用時，其約定之效力應分別情形而論：甲、
    約定時，任親權之一方具單獨扶養子女之客觀狀態，此約定
    有效；亦即任親權之一方其經濟能力得以負擔子女之養育費
    用，使子女為身體的、精神的健康，普通之文化生活為已足
    。乙、約定時，任親權之一方未具備單獨扶養子女之客觀扶
    養可能狀態時，則該約定應為無效。丙、約定時，任親權之
    一方具備單獨扶養子女之客觀可能狀態，惟其後情事變更，
    致該方喪失扶養可能狀態時，應認為父母之約定當然無效。
    上述三說，折衷說之見解應較為可採，蓋扶養乃以維持受扶
    養權利者之生存為目的，父母可就扶養之順序、程度及方法
    為協議，形式上固承認其有效性，然因扶養涉及公益，其約
    定之內容應以不危害子女利益之程度且達到扶養目的，作為
    承認父母約定之有效性前提，此外，依個案不同之實際情形
    來認定約定之效力亦較具彈性及合理，同時兼顧私法自治原
    則及子女利益之維護。
六、本件兩造協議離婚，並約定未成年子女丁○○、丙○○權利
    義務之行或負擔由原告乙○○任之，但如原告因經濟環境有
    問題時被告亦應負擔撫養責任，而被告自離婚後即未支付關
    於子女之撫育費用，已如前述。而依上開父母離婚後對未成
    年子女扶養約定之說明，兩造於約定當時，原告具備單獨扶
    養子女之客觀可能狀態，惟若其後情事變更，致原告喪失扶
    養可能狀態時，應認為兩造之約定當然無效。可知，除非原
    告能夠證明因情事變更，其已無單獨扶養子女之能力，否則
    兩造當時就子女扶養之約定應為有效。經查，原告於本案審
    理時自承目前之經濟狀況與離婚當時變化不大（九十六年五
    月三日言詞辯論筆錄參照），且其於本件審理中亦無法證明
    於離婚後有何情事變更，致其無法單獨扶養兩名子女，故原
    告乙○○與被告離婚時所為扶養費之協議應為有效，且該協
    議為債務承擔之契約，雖不得拘束債權人即原告丁○○、丙○○，然契約仍有效存在於原告乙○○與被告間，換言之，
    原告乙○○自離婚後所負擔之扶養費，雖因而免除被告支付
    扶養費之義務，惟此乃原告乙○○本於上開之契約本旨應為
    履行義務之行為，自不得謂原告乙○○受損害與被告免除債
    務而受有利益是無法律上之原因，從而，原告乙○○依民法
    第一百七十九條之規定，請求被告返還不當得利，為無理由
    ，應予駁回。
七、原告丁○○、丙○○請求之部分
  (1)按扶養之程度，應按受扶養權利者之需要與負扶養義務者之
    經濟能力及身分定之，民法第一千一百十九條定有明定。且
    按父母對於未成年子女，有保護及教養之權利義務，民法第
    一千零八十四條第二項項定有明文，且所謂保護及教養之權
    利義務，係包括扶養在內。又自父母對未成年子女行使或負
    擔保護及教養之權利義務本質言，由於此扶養義務係屬生活
    保持義務，是於婚姻關係存續中，因父母對子女之扶養費用
    （保護教養費用）係構成家庭生活費用之一部，故在父母對
    子女扶養費用義務之內部分擔上，係依家庭生活費用之法理
    ，即由夫妻各依其經濟能力、家事勞動或其他情事分擔之，
    以玆解決（最高法院九十三年台上字第二三五號裁判參照）
    。本院依職權調取原告乙○○及被告自八十九年度至九十四
    年度之財產稅務資料，被告於九十四年度之收入所得為八萬
    八千五百六十二元，而原告乙○○於同一年度之收入所得則
    為十八萬二千六百二十元，雙方資力殊難比較優劣。又徵諸
    被告於本院審理時陳稱：「我可以負擔的範圍是一年二萬元
    的費用，因為我身體不好，所有的收入都是靠先生，我現在
    有心悸等疾病，根本無法工作。」「能負擔的扶養金額每個
    孩子每個月各壹仟五，二個三千元」等語（見本院96年5月
    24日、6月28日言詞辯論筆錄）；再觀之原告則稱：「如果
    一年四萬元還可以接受，因為孩子要到升國中，所有開銷都
    會增加」等語（見本院96年5月24日言詞辯論筆錄），再徵
    諸兩造之經濟、健康狀況、工作能力、再參以兩造債務情況
    、目前就業狀況、子女需求及人數、其他應受扶養權利人之
    人數，以及實際負責照顧子女生活起居之一方其相較於他方
    有額外的時間及精力之支出等因素，予以調整子女扶養費用
    之總金額，並參酌行政院主計處之家庭收支調查報告、及本
    院依職權調取之台中縣公私立國民中小學、高中學雜費暨各
    項代收代辦費徵收標準，認被告應平均負擔原告丁○○、丙○○二人之扶養費用每人每月一千七百元，逾此範圍之請求
    ，即屬無據，應予駁回。
  (2)又被告固抗辯其有負擔債務、目前無工作、收入且身體狀況
    不佳，然按父母對子女之扶養義務在於使其『生活之保持』
    ，縱然被告生活困難，或雖犧牲與自己地位相當之生活，亦
    不得不維持受扶養者之生活，此種『共生義務』涉及被扶養
    者相當之需要，且無須斟酌扶養供給者之給付能力，若扶養
    供給者無餘力，仍須犧牲自己扶養子女。至上開扶養費用金
    額，依主計處家庭平均收支調查表，是不足以保障未成年子
    女之生存，及維持生活。但父母親失業及其他社會經濟上之
    原因，不能維持生活且無謀生能力，在此情形，直接依審判
    實務上之經驗，逕為經濟上給付，是否妥適，頗受質疑。雖
    按扶養之權利義務是發生於一定親屬之間，其具有身分法之
    性質，自不待言。但扶養權利之行使及義務之履行，必然涉
    及經濟上之給付，就此而言，當然亦具有財產法之性質。且
    就扶養之法律關係而觀，其主觀條件為當事人間須具備法定
    之親屬關係，並具備其他親屬法上規定之客觀要件後，始有
    給付義務之發生。通說認為扶養請求權係基於親屬關係而發
    生，猶如其他身分法上之權利具有公益之性質，為一身專屬
    權，其享受及行使專屬於請求權人一身，且不得預為拋棄。
    然現今以小家庭為普遍現象之現代社會中，父母離異後，若
    無經濟資力且未任親權人，是否應負扶養義務之必要；父母
    親間就扶養費用是否應負連帶責任，確有加以討論之必要。
    雖父母與未成年子女間之生活保持義務，係屬犧牲與自己地
    位相當之生活，亦不得不維持受扶養者之生活。縱使是最後
    的一塊肉、一粒米，也應該分給他方食用之「共生義務」，
    然就以私法立場，行令個人扶養個人之制度而言，其雖為私
    法性質，但因含有保障人民生存權之色彩在內，自可認具有
    公益之性質，而與國家之扶助相輔相成。且近代文明國家，
    以人民之生存權為基本人權，國家應保障人民之生存，使人
    民享受健康文化之生活，此亦屬我國憲法第十五條所應予保
    障範圍。
  (3)社會上常有不能依靠自己能力謀生者，其父母不能維持生活
    且無謀生能力，或如失業及其他社會經濟上之原因，不一而
    足。在此情形，即應由國家負起扶助救濟之責，以保障人民
    之生存權。本件上開扶養費用金額，若不足以維持未成年子
    女之生活，即應由國家為保障窮困人民之生活，對其無償地
    直接為經濟上給付，擔負起此扶助責任。是以在扶養義務者
    確實無力扶養子女時，應藉由國家保障或社會救濟之輔助機
    制加以處理，亦非限縮法定之扶養義務程度。揆之上開說明
    ，被告主張其有負債、另無收入且身體狀況不佳等情，縱若
    屬實，亦不能免除其對未成年子女之扶養義務。
八、再者，關於在給付方式方面：按扶養費乃維持受扶養權利人
    生活所需之費用，其費用之需求係陸續發生，而在行使負擔
    子女權利義務之一方，其支出亦屬繼續性之給付，並非一次
    給付；但如父母之一方或雙方過去即有惡意不給付之行為，
    可預見其將來有到期不履行之虞，則例外採用一次給付之方
    式，應較符合其債務之本旨。是本件自仍應以分期給付為原
    則，而本件除無其他特別情事足資證明有命扶養義務人一次
    給付之必要外，命扶養義務人一次給付扶養費用總數亦不可
    能。第按民事訴訟法第三百九十六條規定：「判決所命之給
    付，其性質非長期間不能履行，或斟酌被告之境況，兼顧原
    告之利益，法院得於判決內定相當之履行期間或命分期給付
    。經原告同意者，亦同。法院依前項規定，定分次履行之期
    間者，如被告遲誤一次履行，其後之期間視為亦已到期。履
    行期間，自判決確定或宣告假執行之判決送達於被告時起算
    。法院依第一項規定定履行期間或命分期給付者，於裁判前
    應令當事人有辯論之機會。」此係法院有斟酌判決所命給付
    之性質，得定相當之履行期間之職權，並於命分次履行時，
    被告遲誤一次履行者，其後之期間視為亦已到期之規定。然
    未成年子女以自己名義，由法定代理人代其向父母之一方請
    求給付扶養費，雖實體法上之請求權基礎，尚有岐異，然均
    認為一般財產給付訴訟，均無二致。而現行程序法上並未明
    定將其非訟化，此與非訟事件法第一百二十七條將未成年子
    女保護及教養費用（撫育費）之請求，賦與部分非訟性格不
    同，二請求權基礎本質上同為關於子女扶養費之請求，然以
    子女為原告之訴訟上請求扶養費用事件，並無如非訟事件法
    第一百二十七條第二項「遲誤一次履行者，其後之期間視為
    亦已到期規定之適用。」揆之上開說明，本件雖按月支付之
    金額不高，為恐被告日後拒絕或拖延，或原告勢必多次奔波
    勞累聲請強制執行，恐有害及子女利益等情，本院亦不得逕
    依非訟事件法第第一百二十七條第二項規定，依職權諭知分
    期給付遲延一期履行者，其後之期間視為亦已到期。原告此
    部分請求，亦屬無據。綜上，原告二人現均為未成年，其於
    成年後即具有謀生能力，從而，被告應自九十五年十二月一
    日起，分別至未成年子女丁○○、丙○○成年之日止，按月
    於每月十日前，給付予原告二人之扶養費用每人每月一千七
    百元。逾此範圍之請求，即屬無據，為無理由，應予駁回。
九、末按命履行扶養義務之判決，就訴訟中履行期已到之部分，
    法院應依職權宣告假執行，民事訴訟法第三百八十九條第一
    項第二款定有明文。本件主文第一項屬命履行扶養義務之判
    決，其中自九十五年十二月一起至九十六年六月止扶養費之
    給付，屬訴訟中履行期屆至之部分，自應由本院就原告丁○○、丙○○關於扶養費請求部分，依職權宣告假執行如主文
    所示。
十、結論：本件原告之訴為一部為有理由，一部無理由，爰依民
    事訴訟法第七十九條、第三百八十五條第一項前段、第三百
    八十九條第一項第五款，判決如主文。
中　　華　　民　　國　　96　　年　　7　　月　　12　　日
         　　　　 家事法庭    法  官    楊熾光
上正本證明與原本無異。
如對本判決上訴，須於判決正本送達後二十日內向本院提出上訴
狀。
中　　華　　民　　國　　96　　年　　7　　月　　12　　日
                              書記官
